ACORDAO-COMPLETO-2381601

ACÓRDÃO 8653/2020 ATA 28/2020 - SEGUNDA CÂMARA

VISTOS, relatados e discutidos os presentes autos de Tomada de Contas Especial instaurada pelo Ministério da Cultura em decorrência da não comprovação da boa e regular aplicação dos R$ 1.482.000,00 captados pelo Instituto Brasil Leitor sob a forma de doações ou patrocínios com amparo na Lei 8.313, de 23/12/1991, com vistas à execução do projeto cultural intitulado "Manutenção dos Centros de Leitura Infanto Juvenis do Instituto Brasil Leitor no Brasil", cadastrado no Programa Nacional de Apoio à Cultura (Pronac) sob o número 09-2855 e destinado à manutenção de onze centros de leitura nos estados de Goiás, Minas Gerais e São Paulo, bem como à formação de outros novos semelhantes centros, com reposição e atualização de acervo, além de ações de estímulo à leitura;
ACORDAM os Ministros do Tribunal de Contas da União, reunidos em Sessão da 2ª Câmara, ante as razões expostas pelo Relator, em:
9.1. acolher em parte as alegações de defesa apresentadas pela Sra. Ruth Machado Louzada Rocha, excluindo-a da presente relação processual;
9.2. com fundamento nos arts. 1º, inciso I, e 16, inciso III, alínea "c", e § 2º, da Lei 8.443, de 16/7/1992, combinados com os arts. 19, caput, e 23, inciso III, da mesma lei, e com os arts. 1º, inciso I, 209, inciso III e § 5º, 210 e 214, inciso III, do Regimento Interno-TCU, julgar irregulares as contas dos demais responsáveis em epígrafe, William Nacked e Instituto Brasil Leitor, condenando-os solidariamente ao pagamento das importâncias especificadas no quadro abaixo, atualizadas monetariamente e acrescidas dos juros de mora desde as respectivas datas até a data do efetivo recolhimento, e fixando-lhes o prazo de 15 (quinze) dias, a contar da notificação deste Acórdão, para que comprovem, perante o Tribunal, nos termos do art. 23, inciso III, alínea "a", da Lei 8.443/1992, combinado com o art. 214, inciso III, alínea "a", do Regimento Interno-TCU, o recolhimento do montante devido aos cofres do Fundo Nacional de Cultura:
	VALOR (R$) 
	DATA DA OCORRÊNCIA

	304.000,00
	20/8/2010

	100.000,00
	31/8/2010

	260.000,00
	18/11/2010

	260.000,00
	16/12/2010

	68.000,00
	23/12/2010

	230.000,00
	29/12/2010

	260.000,00
	7/4/2011

9.3. com respaldo no art. 57 da Lei 8.443/1992, combinado com o art. 267 do Regimento Interno-TCU, aplicar ao Sr. William Nacked e ao Instituto Brasil Leitor multa no valor individual de R$ 240.000,00 (duzentos e quarenta mil reais) , fixando-lhes o prazo de 15 (quinze) dias, a contar das respectivas notificações, para que comprovem, perante o Tribunal (art. 214, inciso III, alínea "a", do Regimento Interno-TCU) , o recolhimento das dívidas aos cofres do Tesouro Nacional, atualizadas monetariamente desde a data deste Acórdão até a do efetivo recolhimento, se forem pagas após o vencimento, na forma da legislação em vigor;
9.4. autorizar, desde logo, nos termos dos arts. 26 e 28, inciso II, da Lei 8.443/1992:
9.4.1. o pagamento das dívidas em até 36 (trinta e seis) parcelas mensais e consecutivas, se solicitado por qualquer dos responsáveis e se o processo não tiver sido remetido para cobrança judicial, fixando-se o vencimento da primeira em 15 (quinze) dias, a contar do recebimento da notificação, e o das demais a cada 30 (trinta) dias, devendo incidir sobre cada uma delas os encargos legais devidos, na forma prevista na legislação em vigor, sem prejuízo ao vencimento antecipado do saldo devedor em caso de não comprovação do recolhimento de qualquer parcela, conforme prevê o art. 217, § 2º, do Regimento Interno deste Tribunal;
9.4.2. a cobrança judicial das dívidas, caso não atendidas as notificações;
9.5. dar ciência desta deliberação:
9.5.1. aos responsáveis em epígrafe e à Secretaria Especial da Cultura do Ministério do Turismo;
9.5.2. à advogada autora da solicitação de informações objeto do TC Processo 034.008/2018-7 em apenso, encaminhando-lhe cópia das peças deste TC Processo 024.221/2018-0 autuadas após o deferimento do pedido de vistas e cópia por ela formulado naqueles autos com fundamento no art. 5º, inciso XXXIII, da Constituição Federal de 1988, combinado com o art. 7º, inciso VI, da Lei 12.527, de 18/11/2011, e com o art. 7º inciso XIV, da Lei 8.906, de 4/7/1994;
9.5.3. nos termos do § 3º do art. 16 da Lei 8.443/1992, combinado com o § 7º do art. 209 do Regimento Interno-TCU, ao Procurador-Chefe da Procuradoria da República no Distrito Federal, para adoção das medidas cabíveis, devendo ser encaminhada a esse destinatário cópia do presente Acórdão, acompanhado do Relatório e do Voto que o fundamentam.

Tomada de Contas Especial instaurada pelo Ministério da Cultura em decorrência da não comprovação da boa e regular aplicação dos R$ 1.482.000,00 captados pelo Instituto Brasil Leitor sob a forma de doações ou patrocínios com amparo na Lei 8.313, de 23/12/1991, com vistas à execução do projeto cultural intitulado Manutenção dos Centros de Leitura Infanto Juvenis do Instituto Brasil Leitor no Brasil, cadastrado no Programa Nacional de Apoio à Cultura (Pronac) sob o número 09-2855 e destinado à manutenção de onze centros de leitura nos estados de Goiás, Minas Gerais e São Paulo, bem como à formação de outros novos, com reposição e atualização de acervo, além de ações de estímulo à leitura.

Segunda Câmara

Ministério da Cultura (extinto e com atribuições atualmente incorporadas à Secretaria Especial da Cultura do Ministério do Turismo).

3. Responsáveis: Ruth Machado Louzada Rocha (CPF XXX.188.218-XX), William Nacked (CPF XXX.361.308-XX) e Instituto Brasil Leitor (CNPJ 03.982.591/0001-38).

13.1. Ministros presentes: Ana Arraes (Presidente), Augusto Nardes, Aroldo Cedraz (Relator) e Raimundo Carreiro.
13.2. Ministros-Substitutos presentes: Marcos Bemquerer Costa e André Luís de Carvalho.

ACORDAO-COMPLETO-2513623

Acórdão 18092/2021 - Segunda Câmara

PRU-3

INSTITUTO BRASIL LEITOR - BRASIL LEITOR E WILLIAM NACKED

AROLDO CEDRAZ

Inicio este Relatório transcrevendo, com alguns ajustes de forma e fundamentado no inciso I do § 3º do art. 1º da Lei 8.443, de 16/7/1992, parte da instrução elaborada no âmbito da Secretaria de Controle Externo de Tomada de Contas Especial (SecexTCE) e autuada como peça 111:
"INTRODUÇÃO
Trata-se de Tomada de Contas Especial instaurada pelo Ministério da Cultura (MinC) em desfavor do Instituto Brasil Leitor - IBL e de seus dirigentes, a Sra. Ruth Machado Louzada Rocha (diretora-presidente 22/8/2006-22/8/2010 e conselheira 15/10/2012-14/10/2016 - peça 63, p. 2) e o Sr. William Nacked (diretor geral 22/8/2006-22/8/2010 e diretor-presidente 15/10/2012-14/10/2016 - peça 63, p. 2) , em virtude da não comprovação da regular aplicação dos recursos captados mediante incentivo fiscal, decorrente do não encaminhamento dos elementos complementares necessários para efetivamente comprovar a execução dos produtos culturais previstos no projeto cultural 'Manutenção dos Centros de Leitura Infanto Juvenis do Instituto Brasil Leitor no Brasil' (PRONAC 09-2855) , celebrado com base no art. 3º, III, 'a' e no art. 25, VII, 'a', da Lei 8.313/1991, tendo por objeto a manutenção de onze centros de leitura, nos estados de GO, MG e SP, bem como a formação de outros novos, com reposição e atualização de acervo, além de ações de estímulo à leitura (peça 4) .
HISTÓRICO
2. A Portaria MinC nº 178, de 30/4/2010, autorizou a captação do valor de apoio, totalizando R$ 1.498.728,00, no período de 3/6 a 31/12/2010 (peça 8, p. 3) , prorrogado sucessivamente até 31/12/2012 (peças 10 e 11) , recaindo o prazo para prestação de contas em 30/1/2013.
3. Do total autorizado, foi captado pelo proponente o montante de R$ 1.482.000,00, conforme atestam os recibos de captação e extratos bancários correspondentes (peças 12 e 21) , a seguir discriminados:
	RECIBO Nº - DATA
	VALOR
	DATA DO CRÉDITO 
 (conta captação 16369-4) 

	001/10 - 10/8/2010
	304.000,00
	20/8/2010

	002/10 - 31/8/2010
	100.000,00
	31/8/2010

	003/10 - 18/11/2010
	260.000,00
	18/11/2010

	004/10 - 16/12/2010
	260.000,00
	16/12/2010

	001/10 - 22/12/2010 *
	68.000,00
	23/12/2010

	005/10 - 29/12/2010
	230.000,00
	29/12/2010

	006/10 - 7/4/2011
	260.000,00
	7/4/2011

	TOTAL 
	1.482.000,00
	
 * Recibo de 22/12/2010 registrado equivocadamente, em duplicidade ao de 10/8/2010 (peça 12, p. 1 e 4) .
4. Cumpre registrar que o Relatório do Tomador de Contas (peça 63) não considerou o aporte de R$ 68.000,00, ocorrido em 23/12/2010 (peça 21, p. 5) , resultando na quantificação do débito por valor inferior ao devido.
5. O Parecer de Avaliação Técnica Quanto à Execução do Objeto nº 039/2017 (peça 29) concluiu pelo 'descumprimento do objeto', tendo em vista que a prestação de contas encaminhada (peças 13-26) constituiu-se, predominantemente, de documentos relacionados à execução financeira do projeto (formulários de execução de receita e despesa, relação de pagamentos, extratos bancários e notas fiscais) , não sendo apresentados, contudo, clipping, material de divulgação, fotografias, registros audiovisuais, exemplar do catálogo e outros documentos que se prestassem a efetivamente comprovar a execução dos produtos culturais previstos no projeto, quais sejam:
a) Biblioteca (produto principal) : manutenção de 11 centros de leitura implantados em Goiás, Minas Gerais e São Paulo, abrangendo o atendimento ao usuário, renovação e ampliação do acervo bibliográfico e manutenção e reposição de equipamentos;
b) Oficina I Workshop Seminário Audiovisual (produto secundário) : realização de evento literário mensal, proporcionando encontros com escritores, como forma de estimular a leitura e a escrita;
c) Catálogo (produto secundário) : produção de catálogo de acervo, reunindo três categorias de busca - autor, obra e área.
6. Após o insucesso nas diligências dirigidas ao Instituto Brasil Leitor e a seus dirigentes, cobrando os elementos complementares necessários para efetivamente comprovar a execução dos produtos culturais previstos no projeto (peças 27 e 28) , foi emitido o Laudo Final sobre a Prestação de Contas CGARE/DEIPC/SEFIC/MinC nº 029 (peça 30) , que concluiu pela reprovação da prestação de contas, encaminhando o processo para a instauração da Tomada de Contas Especial. Acerca do fato, foram expedidas as seguintes notificações, cobrando a devolução dos recursos captados:
a) ao Instituto Brasil Leitor: Comunicado nº 070/2017, de 19/4/2017  (peça 31) e Ofício 176/2017, de 20/6/2017  (peça 43) - AR (peça 47) ;
b) à Sra. Ruth Machado Louzada Rocha: Comunicado nº 071/2017, de 19/4/2017 (peça 32 e Ofício 174/2017, de 20/6/2017  (peça 41) - AR (peça 45) ;
c) ao Sr. William Nacked: Comunicado nº 072/2017, de 19/4/2017 (peça 33) e Ofício 175/2017, de 20/6/2017  (peça 42) - AR (peça 46) .
7. Em 29/5/2017, o Instituto Brasil Leitor, por intermédio do Sr. William Nacked, apresentou manifestação junto ao Ministério da Cultura (peça 48) , solicitando a prorrogação de 60 dias no prazo para apresentação da prestação de contas final, com base nos argumentos a seguir sintetizados:
a) que, em razão da mudança de sede devida a dificuldades financeiras, foram recebidas pela entidade e por seus dirigentes, apenas as notificações expedidas em 20/6/2017;
b) que, à época, o subscritor era o único remanescente da entidade, por ela respondendo;
c) que todos os compromissos com colaboradores, fornecedores e prestadores de serviços tinham sido honrados;
d) que foram juntados à prestação de contas documentos comprobatórios da implantação ininterrupta do projeto;
e) que a Prefeitura Municipal de Piracicaba/SP assumiu a continuidade do projeto, sem qualquer contraprestação, no intuito de implantar todos os projetos técnicos transferidos àquela municipalidade.
8. Denegado o pleito de prorrogação (peça 49) , foi instaurada a Tomada de Contas Especial, cujo fundamento apontado no Relatório de TCE nº 428/2017 (peça 63) foi a não comprovação da regular aplicação dos recursos captados com amparo no PRONAC 09-2855, decorrente do não encaminhamento dos elementos complementares necessários para efetivamente comprovar a execução dos produtos culturais previstos no projeto (biblioteca, oficina de workshop e catálogo) .
9. O Relatório de Auditoria nº 535/2018, da Controladoria Geral da União (Peça 64) ratificou o posicionamento do Tomador de Contas. Após serem emitidos o Certificado de Auditoria, o Parecer do Dirigente e o Pronunciamento Ministerial (peças 65, 66 e 67) , o processo foi remetido a esse Tribunal.
10. A instrução inicial do feito (peça 73) concluiu por que fossem responsabilizados, solidariamente, a Sra. Ruth Machado Louzada Rocha, o Sr. William Nacked e o Instituto Brasil Leitor, pela irregularidade a seguir discriminada:
Irregularidade: não comprovação da regular aplicação dos recursos captados por intermédio do projeto cultural PRONAC nº 09-2855, decorrente do não encaminhamento dos elementos complementares necessários para efetivamente comprovar a execução dos produtos culturais previstos no projeto (biblioteca, oficina de workshop e catálogo) .
11. Com base na delegação de competência do relator do feito, o Exmo. Ministro Aroldo Cedraz (Portaria AC 1, de 17/1/2009) , foram promovidas as citações dos responsáveis solidários, conforme a seguir discriminado:
a) Sra. Ruth Machado Louzada Rocha:
	Ofício nº 
	Base de pesquisa de endereço
	Data do ofício
	Data de recebimento 
	Nome do recebedor 
	Fim do Prazo para defesa
	Defesa Apresentada 

	1187
 (peça 77) 
	Receita Federal (peça 70) 
	17/8/2018
	31/8/2018
 (AR peça 86) 
	Edvaldo Freitas Josino
	15/9/2018
 (prazo prorrogado 30 dias - peça 80) 
	24/10/2018
 (peça 81) 

b) Sr. William Nacked:
	Ofício nº 
	Base de pesquisa de endereço
	Data do ofício
	Data de recebimento 
	Nome do recebedor 
	Fim do Prazo para defesa
	Defesa Apresentada 

	1189
 (peça 76) 
	Receita Federal (peça 71) 
	17/8/2018
	-
	-
	-
	-

	0683
 (peça 92
		19/2/2019
	1/3/2019
 (AR peça 96) 
	Juliana S. Paula
	16/3/2019
	-

	0684
 (peça 91) 
		19/2/2019
	1/3/2019
 (AR peça 99) 
	José Jair Moreira
	16/3/2019
	-

	0685
 (peça 90) 
		19/2/2019
	-
	-
	-
	-

	0686
 (peça 89) 
	TCU e Internet
 (peça 88) 
	19/2/2019
	1/3/2019
 (AR peça 98) 
	Ilegível
	16/4/2019
 (prazo prorrogado 30 dias - peça 108) 
	22/4/2019
 (peça 109) 

	0687
 (peça 94) 
		19/2/2019
	1/3/2019
 (AR peça 95) 
	Carlos Teodoro
	16/3/2019
	-

	0688
 (peça 93) 
		19/2/2019
	1/3/2019
 (AR peça 97) 
Devolvido posteriormente (peça 102) 
	Luciano Severino
	16/3/2019
	-

c) Instituto Brasil Leitor:
	Ofício nº 
	Base de pesquisa de endereço
	Data do ofício
	Data de recebimento 
	Nome do recebedor 
	Fim do Prazo para defesa
	Defesa Apresentada 

	1186
 (peça 78) 
	Receita Federal (peça 72) 
	17/8/2018
	31/8/2018
 (AR peças 83 e 85) 
	Carlos Alexandre
	15/10/2018
 (prazo prorrogado 30 dias - peça 108) 
	22/4/2019
 (peça 109) 

12. A partir dos quadros acima, verifica-se que os responsáveis apresentaram suas alegações de defesa, por intermédio de seus representantes legais constituídos nos autos, que seguem analisadas nos tópicos adiantes.
EXAME TÉCNICO
 Sra. Ruth Machado Louzada Rocha:
13. À guisa de introito, a defesa da Sra. Ruth Machado Louzada Rocha fez uma breve apresentação de sua trajetória profissional, de mais de cinquenta anos dedicados às questões relacionadas à educação e à literatura infanto-juvenil, tendo se destacado como 'uma das mais importantes escritoras da literatura infanto-juvenil'. 
14. Afirmou ter aceitado o cargo de Presidente do Instituto Brasil Leitor, a título honorífico, para prestigiar o instituto que tinha em seus objetivos sociais a propagação da leitura. Afirmou que, por exercer atividades meramente consultivas, sem qualquer participação na execução de projetos, recebeu a citação do TCU com surpresa.
15. Na sequência, contextualizou os fatos tratados na presente TCE, destacando que, cinco anos após a apresentação da prestação de contas do Pronac 09-2855, o então Ministério da Cultura teria solicitado ao Instituto Brasil Leitor informações complementares à prestação de contas, providência cuja não adoção resultou na reprovação das contas correspondentes. Acrescentou que, à época, em 2017, não teria recebido a notificação encaminhada pelo MinC, em 2017, acerca da reprovação das contas.
16. Por fim, aduziu que, apenas pelo fato de haver exercido a função de presidente do Instituto Brasil Leitor, não poderia ser arrolada nestas contas especiais, 'pois não restou demonstrada qualquer conduta irregular praticada no âmbito de sua responsabilidade'.
 Alegação 1: Prescrição Intercorrente  (peça 81, p. 5-8) 
17. Preliminarmente, a defesa suscitou a ocorrência da prescrição intercorrente, prevista no art. 1º, § 1º, da Lei 9.873/1999, durante o procedimento de prestação de contas, no âmbito do MinC, diante da ausência de qualquer movimentação e análise em período superior a 3 anos.
18. Nesse sentido, alegou que, após a apresentação da prestação de contas pelo Instituto Brasil Leitor, em 28/1/2013, o MinC 'quedou-se inerte', sem movimentar os autos por mais de três anos, vindo a solicitar a documentação complementar à prestação de contas apenas em 19/7/2016.
19. Com remissões à Lei 9.873/1999 (art. 1º) , à doutrina e a excertos jurisprudenciais, a defesa sustentou que, de fato, teria se verificado a prescrição intercorrente no presente caso, prejudicando o exercício da ampla defesa e do contraditório dos responsáveis, uma vez que a solicitação da referida documentação complementar, por parte do MinC, deu-se quando 'o Instituto já passava por dificuldades financeiras e os dirigentes e funcionários já não eram os mesmos'.
20. A defesa ressaltou que a 'tese da imprescritibilidade' não se aplica ao caso, pois o Supremo Tribunal Federal teria confirmado o entendimento de que 'são imprescritíveis apenas as ações de ressarcimento por atos ímprobos dolosos' (RE nº 852.475) , o que não seria a hipótese dos autos, uma vez que não houve dolo.
21. Assim, concluiu que o reconhecimento da prescrição intercorrente seria a medida que se impõe ao caso, ensejando a rejeição da presente TCE.
 Análise:
22. Em que pese se reconhecer que o interregno de três anos, verificado entre a apresentação da prestação de contas ao MinC (28/1/2013) e a solicitação de documentação complementar necessária para a análise conclusiva da prestação de contas do Pronac 09-2855 (Ofício 116/2016/G4/PASSIVO/SEFIC/MinC, de 19/7/2016 - peça 27) , possa, de fato, ter colhido o Instituto Brasil Leitor em situação de dificuldades financeiras e de pessoal, tal como alegado pela defesa (item 19) , tal circunstância não pode ser reconhecida como impeditiva do regular exercício do contraditório e, muito menos, como hipótese de prescrição intercorrente.
23. A Lei 9.873/1999 foi editada com vistas ao estabelecimento de prazo prescricional para o exercício da ação punitiva pela Administração Pública Federal, direta e indireta, no exercício do poder de polícia estatal, orientado para apurar infrações à legislação em vigor (art. 1º, caput) .
24. Por sua vez, a prescrição intercorrente administrativa, prevista no § 1º do art. 1º do aludido diploma legal incide no procedimento administrativo paralisado por mais de três anos, pendente de julgamento ou despacho, conforme se extrai de seus termos:
Art. 1º Prescreve em cinco anos a ação punitiva da Administração Pública Federal, direta e indireta, no exercício do poder de polícia, objetivando apurar infração à legislação em vigor, contados da data da prática do ato ou, no caso de infração permanente ou continuada, do dia em que tiver cessado.
§ 1º Incide a prescrição no procedimento administrativo paralisado por mais de três anos, pendente de julgamento ou despacho, cujos autos serão arquivados de oficio ou mediante requerimento da parte interessada, sem prejuízo da apuração da responsabilidade funcional decorrente da paralisação, se for o caso.
25. A matéria já foi amplamente enfrentada por este Tribunal, consolidando-se jurisprudência no sentido de que esse instituto jurídico não se aplica aos processos de controle externo, uma vez que a atividade de controle exercida pelo TCU, na forma do art. 71 da Constituição Federal, não se enquadra como exercício do poder de polícia do Estado (e.g. Acórdão 5533/2014-TCU-Segunda Câmara, 851/2017 e 1.469/2019, ambos do Plenário) .
26. Noutro prisma, é cediço que a processualística aplicável aos processos de controle externo regula-se pela Lei 8.443/1992, norma especial que não contempla as matérias de prescrição ou decadência.
27. Nesse diapasão, não se reconhece a possibilidade de ocorrência da prescrição intercorrente do § 1º do art. 1º da Lei 9.873/1999 na presente TCE, uma vez que se trata de matéria afeta ao controle externo, a qual não se confunde com o exercício do poder de polícia.
28. Por fim, cumpre registrar que o julgamento de mérito do RE 852.475/STF (item 20 supra) , com repercussão geral, adotou a tese de que são imprescritíveis as ações de ressarcimento ao Erário, fundadas na prática de atos dolosos, tipificados na Lei 8.429/1992. Por tal razão, esse entendimento não atinge os processos de controle externo, uma vez que estes não se originam de ações de improbidade administrativa, objeto daquela deliberação.
29. Feitas estas considerações, entende-se que a alegação deva ser rejeitada.
Alegação 2: Violação ao direito ao contraditório e à ampla defesa  (peça 81, p. 8-9) 
30. A defesa apresentou cópia de registro de que a defendente não fora localizada, quando das notificações endereçadas aos responsáveis em 2016 e 2017, após a finalização de seu mandato de presidente do Instituto Brasil Leitor.
31. A partir disso, alegou que a Sra. Ruth Rocha nunca teve ciência das requisições encaminhadas na fase interna da TCE, o que teria prejudicado o oportuno exercício do contraditório e da ampla defesa, de molde a evitar ter sido 'surpreendida com a injusta imputação de responsabilidade por conduta que não praticou'.
32. Ressaltou que, ao contrário do Sr. William Nacked, que teve assegurado seu direito à ampla defesa, na fase interna da TCE, sequer tomou conhecimento da instauração da TCE. Aduziu que 'a fase interna da tomada de contas resulta encaminhamento que afeta diretamente os direitos da parte interessada, vez que é a partir das conclusões desta fase que são indicadas as responsabilidades que resultam nas sanções'.
33. Arrematou postulando o reconhecimento preliminar da suposta falha formal, com a devolução dos autos ao 'órgão interno' para que sejam observados os princípios do contraditório e da ampla defesa.
Análise:
34. Embora conste dos autos que a defendente teria sido notificada para recolher o débito decorrente do descumprimento do Pronac 09-2855, mediante o Ofício 174/2017, de 20/6/2017  (peça 41) , verifica-se que o endereço no qual foi recebida a notificação era o do Instituto Brasil Leitor, tendo o respectivo AR (peça 45) sido assinado por pessoa diversa. Este fato, em princípio, confirma a alegação quanto à falta de ciência das requisições encaminhadas na fase interna da TCE.
35. Contudo, diverge-se de que tal circunstância tenha resultado em qualquer prejuízo à defesa da Sra. Ruth Rocha, uma vez que a fase interna da TCE constitui procedimento inquisitório de coleta de provas e evidências para a devida apuração dos fatos e responsabilidades, à semelhança do inquérito policial.
36. A jurisprudência do TCU é firme nesse sentido, reconhecendo a autuação do processo no Tribunal como a instauração da relação processual - até então não existente - fazendo nascer o direito ao contraditório e à ampla defesa, após realizada a citação válida. Nessa linha, destacam-se alguns dos inúmeros enunciados jurisprudenciais da Corte de Contas:
Não há prejuízo ao exercício do contraditório e da ampla defesa em razão da ausência de oportunidade de defesa na fase interna de tomada de contas especial, pois nessa etapa, em que se coletam evidências para fins de apuração dos fatos e das responsabilidades, não há uma relação processual constituída. A garantia ao direito de defesa ocorre na fase externa, com o chamamento do responsável aos autos, a partir da sua citação válida (Acórdão 2016/2018-TCU-Segunda Câmara) ;
A ausência de notificação do responsável na fase interna do processo de tomada de contas especial não implica vício, porquanto a fase interna constitui procedimento inquisitório de coleta de provas, assemelhado ao inquérito policial, e a fase externa, que se inicia com a autuação do processo no TCU, é que garante o direito à ampla defesa e ao contraditório (Acórdão 653/2017-TCU-Segunda Câmara) ;
No processo de tomada de contas especiais, a instauração do contraditório, para fins de condenação por parte do TCU, ocorre na fase externa, por meio da regular citação pelo Tribunal, sendo irrelevante a ocorrência ou não de notificação anterior pelo órgão concedente (Acórdão 1522/2016-TCU-Plenário) ;
A ausência de contraditório e ampla defesa na fase interna da tomada de contas especial não viola o devido processo legal, sendo este respeitado quando, na fase externa, há oportunidade de defesa após a citação válida dos responsáveis (Acórdão 2875/2014-TCU-Plenário) .
37. Destarte, embora se reconheça o fato alegado, entende-se que a inocorrência de qualquer prejuízo ao exercício do contraditório e da ampla defesa, por parte da Sra. Ruth Rocha, sugere a rejeição da alegação ora examinada.
 Alegação 3: Ilegitimidade passiva. Inexistência de responsabilidade. Não cabimento da desconsideração da personalidade jurídica do Instituto Brasil Leitor  (peça 81, p. 9-15) 
38. A defesa sustentou que a Sra. Ruth Rocha não poderia ter sido responsabilizada na presente TCE, uma vez que, 'há muito tempo', não fazia mais parte dos quadros de colaboradores do Instituto Brasil Leitor, e, também, por inexistir nos autos 'qualquer descrição de prática de conduta irregular ou omissa, bem como nenhum benefício por ela auferido dos atos questionados'.
39. Nessa linha, aduziu que a defendente deixou a presidência do Instituto Brasil Leitor em 15/10/2012, e a data para apresentação da prestação de contas recaiu em 30/1/2013, 'não havendo que se falar em conduta punível em relação à peticionária'.
40. No intuito de demonstrar que as atribuições estatutárias do presidente do Instituto Brasil Leitor não abrangiam qualquer poder de gerência e tomada de decisões técnicas e econômicas, reproduziu dispositivos estatutários da entidade (arts. 25, 28, 29 e 30) que estabeleciam a composição da Diretoria, bem como a competência do diretor presidente, do diretor administrativo-financeiro e do diretor geral, senão vejamos:
ARTIGO 25 - A Diretoria será composta de Diretor Presidente, Diretor Administrativo Financeiro e Diretor Geral, eleitos entre os associados fundadores e efetivos, sendo, obrigatoriamente, um mínimo de dois associados fundadores.
 (...) 
Parágrafo Segundo - A representação associativa, em juízo ou fora dele, em todos os direitos e obrigações, ativa e passivamente, em quaisquer negócios, contratos ou parcerias, será feita com exclusividade pelo Diretor Geral, sendo-lhe facultada a proposição de assinatura individual e indicação de qualidade.
 (...) 
ARTIGO 28 - Compete ao DIRETOR PRESIDENTE:
a) convocar e presidir as reuniões da Diretoria;
b) cumprir fielmente as atribuições que forem determinadas pelo Conselho de Administração, tomando para isto todas as medidas necessárias;
d) apresentar ao Conselho de Administração o relatório anual das atividades do INSTITUTO BRASIL LEITOR, para conhecimento e posterior encaminhamento à Assembleia Geral;
e) supervisionar e zelar pelo patrimônio do INSTITUTO BRASIL LEITOR;
f) decidir com seu voto os casos de empate nas deliberações da Diretoria.
ARTIGO 29 - Compete ao Diretor Administrativo Financeiro:
a) dirigir a arrecadação da renda social e depositá-la em instituições financeiras conforme for estabelecido pela Diretoria;
b) ter sob sua guarda e responsabilidade valores do INSTITUTO BRASIL LEITOR, nos limites que forem fixados pela Diretoria;
c) manter em dia a contabilidade do INSTITUTO BRASIL LEITOR;
d) elaborar e apresentar à Diretoria o balancete mensal, o relatório da situação financeira e o balanço patrimonial, a serem encaminhados à Assembleia Geral, bem como a prestação de contas que deverá ser remetida ao Conselho de Administração, fornecendo a este o que lhe for solicitado;
e) exercer as atribuições peculiares ao movimento econômico e financeiro do INSTITUTO BRASIL LEITOR;
f) exercer as atribuições supletivas que lhe forem confiadas.
ARTIGO 30 - Compete ao Diretor Geral, além da exclusiva representação associativa nos termos do artigo 25, parágrafo 2º:
a) promover discussão e a definição das linhas técnicas de trabalho;
b) promover o acompanhamento e a avaliação da implantação das linhas técnicas de trabalho;
c) promover o intercâmbio institucional no país e no exterior;
d) coordenar as atividades editoriais e de divulgação do INSTITUTO BRASIL LEITOR;
e) coordenar o aporte de informações e discussões sobre os objetivos do INSTITUTO BRASIL LEITOR;
f) coordenar a elaboração dos relatórios de atividades técnicas a serem apresentados ao Diretor Presidente;
g) exercer as atribuições supletivas que lhe forem confiadas;
41. À luz desses dispositivos estatutários, reafirmou que a função de presidente do instituto não conferia o gerenciamento das decisões executivas de projetos, tratando-se de 'função com finalidades consultivas', detendo apenas voto de desempate em deliberações da diretoria. Registrou que o estatuto atribuía ao diretor geral a competência para representar a entidade em todos os direitos e obrigações (art. 25, parágrafo segundo) .
42. Outrossim, alegou inexistir na prestação de contas qualquer assinatura da defendente, e que os atos de encaminhamento do projeto inicial e do envio da prestação de contas foram praticados pelo Sr. William Nacked. 
43. Em vista desses argumentos, a defesa afirmou que a Sra. Ruth Rocha é parte ilegítima para figurar na presente TCE, pois quando exerceu o mandato de presidente do Instituto Brasil Leitor, a título honorífico, não fora responsável pelos recursos públicos destinados à execução do projeto. Ao argumento, acresceu que, 'sem a devida delimitação da conduta, não há que se falar em responsabilização automática de pessoa que em nada contribuiu para a execução dos atos avaliados como incompletos na prestação de contas'.
44. Ainda quanto à responsabilização da Sra. Ruth Rocha, a defesa suscitou que teria sido aplicada indevidamente a teoria da desconsideração de personalidade jurídica do Instituto Brasil Leitor para alcançar a defendente.
45. A esse respeito, ressaltou que não teria ocorrido nenhum dos pressupostos estabelecidos no Código Civil Brasileiro e na Lei 12.846/2013 (Lei Anticorrupção) para a desconsideração da personalidade jurídica, quais sejam, o desvio de finalidade ou a confusão patrimonial (arts. 50 e 14, respectivamente) . 
46. Em corroboração ao alegado, a defesa colacionou excertos de julgados do TCU que afirmam que a aplicação do aludido instituto jurídico é medida de exceção, que se justifica quando verificado o abuso de direito ou a confusão patrimonial, por parte de sócios ou administradores da pessoa jurídica, observados o contraditório e a ampla defesa (Acórdão 1839/2017-TCU-Plenário e 8.603/2016 - Segunda Câmara) .
47. Acresceu que a responsabilização da defendente deveria ser apurada de maneira individualizada, de forma a demonstrar a suposta conduta ilícita por ela praticada, em consonância ao art. 12, I, da Lei 8.443/1992 e, ainda, ao art. 10, I, 'e', da IN TCU 71/2012.
48. Assim, a defesa concluiu que, em face de sua argumentação, deve o TCU reconhecer a 'ausência de qualquer nexo causal entre a conduta da ex-presidente do Instituto Brasil Leitor e os atos sob exame', sob pena de violação do princípio da legalidade, resultante em imposição de 'sanção gravíssima' à pessoa que não praticou ato irregular, afrontando-se, inclusive, o princípio da dignidade da pessoa humana, 'em razão da situação fática que conduziu a Sra. Ruth Rocha à presidência do referido instituto e da sua idade avançada'.
 Análise:
49. De início, vale registrar que, em relação à tese de que a responsabilização da Sra. Ruth Rocha teria se dado com base na teoria da desconsideração da personalidade jurídica do Instituto Brasil Leitor, entende-se que a argumentação não se coaduna com o caso ora tratado.
50. Com efeito, é induvidoso que, no resguardo do Erário, a aplicação da teoria da desconsideração da personalidade jurídica observa os moldes gerais estabelecidos na doutrina e jurisprudência que tratam do tema, de maneira que a adoção do instituto, por parte do TCU, constitui medida excepcional, que somente pode ocorrer nos casos de fraude, desvio de finalidade e/ou confusão patrimonial envolvendo administradores e/ou sócios, em nome da pessoa jurídica.
51. No entanto, é desnecessária a desconsideração da personalidade jurídica de entidade que administre recursos públicos, com ou sem fins lucrativos, para que o TCU alcance a pessoa física daquele que atue como seu representante, nos casos de danos causados ao Erário pela entidade e por seus dirigentes. Nesse sentido estão os Acórdão 1470/2017-TCU-Plenário, 4.205/2016-2ª Câmara, 3.542/2016-1ª Câmara, 2.619/2016-Plenário, 3.273/2015-1ª Câmara, 7.482/2014-1ª Câmara, entre outros.
52. No presente caso, cabe registrar que a responsabilização da Sra. Ruth Rocha não se firmou com base na teoria da desconsideração da personalidade jurídica, tal como sustentado pela defesa.
53. Como visto no histórico precedente (item 10) , a instrução inicial do feito (peça 73) concluiu por que a defendente devesse ser citada, solidariamente com o Sr. William Nacked e com o Instituto Brasil Leitor, em razão da não comprovação da regular aplicação dos recursos captados por intermédio do projeto cultural PRONAC nº 09-2855, decorrente do não encaminhamento dos elementos complementares necessários para efetivamente comprovar a execução dos produtos culturais previstos no projeto (biblioteca, oficina de workshop e catálogo) .
54. Na oportunidade, entendeu-se que, na qualidade de dirigente da entidade beneficiária dos recursos captados, a Sra. Ruth Rocha deveria ter consciência do dever de apresentar a prestação de contas final dos recursos captados com incentivo fiscal, integrada por elementos que se prestassem a efetivamente comprovar a execução dos produtos culturais previstos no PRONAC 09-2855 (biblioteca, oficina de workshop e catálogo) .
55. Não obstante, é forçoso reconhecer a procedência dos argumentos alinhados pela defesa, no sentido de afastar a responsabilidade da Sra. Ruth Rocha nestas contas especiais.
56. Com efeito, a defendente ocupou o cargo de presidente do Instituto Brasil Leitor no período de 22/8/2006 a 22/8/2010, e de conselheira entre 15/10/2012 e14/10/2016 (peça 63, p. 2) . Dessa forma, assiste razão à defesa quanto ao fato da responsável não estar obrigada ao dever legal de apresentar a prestação de contas do Pronac 09-2855, uma vez que tal mister incumbia, por força do estatuto (art. 25, parágrafo segundo) , ao diretor geral da entidade, posição que não foi por ela ocupada, em tempo algum.
57. Outrossim, verifica-se que a Sra. Ruth Rocha já não estava à frente do Instituto Brasil Leitor, por ocasião das diligências realizadas com vistas à complementação da prestação de contas, por intermédio do Ofício 116/2016/G4/PASSIVO/SEFIC/MinC, de 19/7/2016, reiterado pelo Ofício 2.505/2016 - COAB/CGARE/DEIPC/SEFIC/MinC, de 15/12/2016 (peças 27 e 28, respectivamente) .
58. Tal circunstância afasta a conduta omissiva de não encaminhar os elementos complementares necessários para efetivamente comprovar a execução dos produtos culturais previstos no Pronac 09-2855 (biblioteca, oficina de workshop e catálogo) , que fora imputada à responsável, como causa determinante da irregularidade motivadora da citação, qual seja, a não comprovação da regular aplicação dos recursos captados por força do aludido projeto cultural. 
59. Por esse prisma, tem-se por necessário o acolhimento da alegação em exame, a qual se mostra suficiente para excluir a Sra. Ruth Machado Louzada Rocha do polo passivo da presente TCE.
 Alegação 4: Necessidade de aplicação dos princípios da razoabilidade e da proporcionalidade  (peça 81, p. 15-20) 
60. Em caráter subsidiário, a defesa postulou que, em não reconhecendo a ilegitimidade passiva da Sra. Ruth Rocha, o TCU avalie a presente TCE com observância aos princípios da razoabilidade e proporcionalidade.
61. Nessa linha, aduziu os seguintes argumentos:
a) o relatório final apresentado pelo Instituto Brasil Leitor, na prestação de contas (peças 22-26) , demonstra a implantação do projeto e as diversas atividades nele desenvolvidas (prints dos programas eletrônicos de controle dos livros, estatísticas dos resultados) ;
b) teria havido a demonstração da aplicação dos recursos financeiros que não foram objeto de questionamentos, bem como a transferência de continuidade do projeto para a Administração Pública;
c) as prestações de contas dos recursos do Pronac, ao longo do tempo, passaram a conter mais exigências e, quando da autorização para captação de recursos para o Pronac 09-2855, mediante a Portaria 178, de 3/4/2010, não havia orientação quanto à obrigatoriedade de registros fotográficos e amostras dos produtos culturais, pois a legislação então vigente assim não exigia;
d) quando houve a solicitação de informações complementares para a análise da prestação de contas, ao Instituto Brasil Leitor, a entidade já passava por sérias dificuldades financeiras, com desmobilização de equipes, o que teria dificultado a busca de arquivos com registros dos produtos culturais solicitados:
e) teria havido a apresentação de relatório pormenorizando as atividades, a implantação das bibliotecas, a doação dos livros, o resultado do projeto, não sendo razoável a conclusão do MinC de que tais objetivos não teriam sido alcançados de forma satisfatória;
f) não teriam se confirmado danos ao Erário e a conduta abusiva da gestão do Instituto Brasil Leitor, à época dos fatos, não se justificando o seguimento da TCE; além de não ter havido o esgotamento das tentativas do Minc, com vistas ao saneamento das alegadas impropriedades.
62. Após elencar esses fatos, a defesa sustentou que a análise de 'supostas falhas formais' não poderia se dar de forma dissociada da proporcionalidade, razoabilidade, bem como das peculiaridades do caso concreto. Para tanto, remeteu aos artigos 20 e 22 da Lei de Introdução às Normas do Direito Brasileiro (LINDB) , que estabelecem premissas para a modulação de sanções com base nos referidos parâmetros de proporcionalidade e razoabilidade.
63. Na sequência, após apresentar doutrina e jurisprudência que corroboram a necessidade de observância aos princípios da proporcionalidade e razoabilidade, como forma de assegurar a equivalência na aplicação de sanções ao real grau de ofensividade da conduta analisada, a defesa ponderou que fosse reconhecida a regularidade da conduta da Sra. Ruth Rocha, uma vez que não restou caracterizada a sua responsabilidade em relação à 'suposta má condução dos recursos públicos'.
64. Ao formular o pedido de acolhimento, pela ordem, das alegações de defesa apresentadas, a defesa requereu a intimação do Sr. William Nacked pelo TCU, 'para que apresente as informações e documentos requisitados, tendo em vista ser ele o gestor responsável pelos encaminhamentos dos projetos e condução dos atos que deveriam confirmar a execução'. Outrossim, protestou pela produção de provas para corroboração das alegações apresentadas.
 Análise:
65. Em vista do reconhecimento da ilegitimidade passiva da Sra. Ruth Rocha para figurar no polo passivo desta TCE, será proposta sua exclusão da relação processual, no tópico Proposta de Encaminhamento desta instrução. Esta circunstância, em relação à defendente, esvazia de utilidade processual o exame das alegações subsidiárias aduzidas em sua defesa. 
66. Não obstante, verifica-se que o teor dessas alegações revela certa incompreensão acerca da gravidade do fato que resultou na instauração da TCE e, por conseguinte, na quantificação do débito imputado aos responsáveis solidários, pela totalidade dos recursos captados. Por tal razão, considera-se oportuno repisar os principais fatos relacionados a essas questões, para que não sobrepairem dúvidas acerca dos fundamentos destas contas especiais.
67. Nesse sentido, destaca-se que a execução do Pronac 09-2855 foi considerada irregular pelo Parecer de Avaliação Técnica quanto à Execução do Objeto e dos Objetivos do Projeto nº 039/2017 - COAOB/CGARE/DEIPC/SEFIC/MinC (peça 29) , em virtude da não comprovação da manutenção das bibliotecas, da realização de oficinas, da elaboração de catálogo, que consistiam nos produtos culturais previstos no plano de distribuição do projeto. 
68. Embora o aludido parecer técnico tenha informado que a prestação de contas fora constituída, predominantemente, por documentos relacionados à execução financeira do projeto, e também por Relatório Final descrevendo as ações de manutenção de bibliotecas e de realização de oficinas, não houve a efetiva comprovação de que esses produtos culturais tenham sido efetivamente executados, mediante documentação hábil para tanto, tal como clipping, material de divulgação, fotografias, registros audiovisuais e exemplares de catálogo. 
69. No intuito de suprir a insuficiência dessas informações, foi realizada diligência junto ao Instituto Brasil Leitor, mediante o Ofício 116/2016/G4/PASSIVO/SEFIC/MinC, de 19/7/2016, reiterada pelo Ofício 2.505/2016 - COAB/CGARE/DEIPC/SEFIC/MinC, de 15/12/2016 (peças 27 e 28, respectivamente) , sem qualquer atendimento por parte da entidade, resultando na emissão do Laudo Final sobre a Prestação de Contas - CGAREIDEIPC/SEFIC/MinC nº 029 (peça 30) , com manifestação pela reprovação da prestação de contas, a qual foi acatada pelo titular da Secretaria de Fomento e Incentivo à Cultura, em 17/4/2017, instaurando-se a Tomada de Contas Especial (peça 30, p. 2) .
70. Como visto no histórico precedente (itens 8 e 10) , a irregularidade que fundamentou a instauração da TCE, e pela qual foram citados os responsáveis solidários foi a não comprovação da regular aplicação dos recursos captados com amparo no PRONAC 09-2855, decorrente do não encaminhamento dos elementos complementares necessários para efetivamente comprovar a execução dos produtos culturais previstos no projeto (biblioteca, oficina de workshop e catálogo) , tal como apontado no Relatório do Tomador de Contas nº 428/2017 (peça 63) e na instrução inicial do feito (peça 73) .
71. A essencialidade desses elementos complementares para comprovar a execução do projeto não poderia ter sido suprida por meras informações e estatísticas elencadas no Relatório Final apresentado pelo Instituto Brasil Leitor, tal como pretendido pela defesa. Por essa razão, concluiu-se pela imputação de débito aos responsáveis, pela integralidade dos recursos captados.
72. Posto isso, refuta-se a alegação de que se esteja a tratar, nestas contas especiais, de 'supostas falhas formais' das quais não tenham resultado em dano ao Erário, pois este é presumível a partir da não comprovação da regular aplicação dos recursos captados, resultando para os responsáveis na obrigação de restituir o débito apurado, com possibilidade de julgamento pela irregularidade de suas contas e aplicação de multa, na forma prevista nos arts. 16, III, 'c', e 57 da Lei 8.441/1992.
73. Outro ponto que merece observação refere-se ao argumento de que, à época da autorização para captação de recursos para o Pronac 09-2855, mediante a Portaria 178, de 3/4/2010, não havia orientação quanto à obrigatoriedade de registros fotográficos e amostras dos produtos culturais, 'pois a legislação vigente assim não exigia' (item 61, 'c') .
74. Não assiste razão à defesa quanto ao alegado. Cumpre esclarecer que, em 1/12/2012, foi editada a IN MinC nº 1/2012, que estabelecia procedimentos para apresentação, recebimento, análise, aprovação, execução, acompanhamento e prestação de contas de propostas culturais, relativos ao mecanismo de Incentivos Fiscais do Programa Nacional de Apoio à Cultura - Pronac 
75. Por se tratar de normativo afeto a regras procedimentais, não se fazia necessária a aplicação de regras vigorantes à época da portaria que autorizou a captação de recursos para o projeto, tal como sugerido pela defesa. Nesse sentido, o art. 104 daquela instrução normativa estabeleceu, expressamente, que suas disposições se aplicavam aos projetos em andamento a partir de sua entrada em vigor, respeitados os direitos adquiridos.
76. Ademais, a aludida IN MinC nº 1/2012 estabeleceu que a execução dos projetos culturais nela tratados seriam acompanhados pela Secretaria de Fomento e Incentivo à Cultura - Sefic, devendo ser apresentado relatório final contendo, dentre outros elementos, 'exemplar de produto, comprovação fotográfica ou outro registro do cumprimento do plano básico de divulgação do projeto (arquivos digitais, livro, CD, registro audiovisual etc.') .
77. Vê-se, portanto, que ao não apresentar os elementos comprobatórios previstos na legislação de regência à época da prestação de contas, e que foram reiteradamente solicitados pelo MinC (item 69) , o Instituto Brasil Leitor impossibilitou que a Secretaria de Fomento e Incentivo à Cultura - Sefic concluísse que os objetivos do Pronac 09-2855 teriam sido alcançados de maneira satisfatória.
78. Feitas essas observações, tem-se por esclarecido que, até a presente fase processual, não se desbordou os limites da razoabilidade e proporcionalidade, quanto à caracterização da irregularidade, e à quantificação do débito imputado aos responsáveis arrolados nesta TCE. 
79. Por tal razão, entende-se que as alegações ora analisadas (...) não merecem prosperar.
 Sr. William Nacked e Instituto Brasil Leitor:
80. Na qualidade de responsável e representante legal da pessoa jurídica responsabilizada, o Sr. William Nacked apresentou, conjuntamente com o Instituto Brasil Leitor, alegações de defesa composta por arrazoado (peça 109, p. 1-11) e pela documentação comprobatória a seguir discriminada:
- edital de convocação e ata de assembleia geral extraordinária do Instituto Brasil Leitor, realizada em 20/6/2017, que nomeou o Sr. William Nacked como Presidente do Conselho de Administração (peça 109, p. 12-15) ;
- termo de posse do Conselho Fiscal (peça 109, p. 16) ;
- lista de presença de associados na referida assembleia geral (peça 109, p. 17) ;
- fôlderes, marcadores de livros, carteirinhas e livretos com regras para os sócios das seguintes bibliotecas: Central de Idéias (peça 109, p. 18-22) ; Usina de Leitura (peça 109, p. 23-30) ; Cora Coralina (peça 109, p. 31-32) ; Fábrica do Saber (peça 109, p. 33-35) ; Máquina do Saber (peça 109, p. 36-40) ; Bibliocar (peça 109, p. 41-45) ;
- cópias de clippings sobre as bibliotecas (peça 109, p. 46-58) .
82. Após apresentar breve histórico acerca dos fatos tratados (peça 109, p. 1-3) , a defesa sustentou que há razões para a extinção e o arquivamento da presente TCE, em face das alegações que se seguem analisadas:
 Alegação 1: Decadência  (peça 109, p. 3-5) 
83. A defesa suscitou a ocorrência da decadência administrativa, prevista no art. 54 da Lei 9.784/1999, para pleitear a extinção e o arquivamento da presente TCE.
84. Nesse sentido, alegou que o objetivo do referido dispositivo legal é assegurar aos administrados um mínimo de segurança jurídica, 'ao prever que não é perpétua a possibilidade de revisão dos atos administrativos'. 
85. Sob esse enfoque, entendeu que, no caso, já teria transcorrido o prazo decadencial de 5 (cinco) anos para que a Administração instaurasse procedimento voltado à reparação de 'suposta' lesão ao patrimônio público, contado a partir da data de autorização para captação de recursos (30/4/2010) , ou mesmo a partir da data final para a apresentação de contas (30/1/2013) .
86. Em acréscimo, alegou que o próprio TCU já teria admitido que houve grande demora na instauração da Tomada de Contas Especial, e que o STF teria reconhecido a decadência quinquenal em processo de controle externo (MS 26.353) .
 Análise:
87. A questão da aplicabilidade da decadência administrativa, prevista no art. 54 da Lei 9.874/1999, já foi amplamente enfrentada no TCU, tendo se consolidado o entendimento de que o prazo decadencial, a que alude o referido dispositivo, não se aplica ao TCU no exercício de sua competência constitucional de controle externo, mas, tão somente, como meio de autotutela no desempenho de sua função administrativa (e.g. Acórdãos 1.066/2010, 1.614/2010, 3.361/2013, 1.088/2015 e 44/2019, todos do Plenário) .
88. A processualística aplicável aos processos de controle externo está regulada pela Lei 8.443/1992, norma especial que não regula matéria de prescrição ou decadência. Outrossim, a aludida Lei 8.443/1992 conta com a excepcionalidade prevista no art. 69 da Lei nº 9.784/1999, segundo o qual os processos administrativos específicos continuarão a se reger pela lei própria.
89. A despeito do decidido no MS 26.353, referido pela defesa, o STF já se pronunciou pela não incidência da decadência administrativa nas ações do controle externo, em face da inaplicabilidade do art. 54 da Lei nº 9.784/1999 aos processos por meio dos quais o TCU exerce sua competência constitucional (MS 24.859, MS 25.440, MS 25.256, MS 25.192, MS 24.997 e MS 25.090) , tendo em vista que o prazo decadencial de 5 (cinco) anos, previsto naquele dispositivo para a administração anular os atos de que decorram efeitos favoráveis para os destinatários, não guarda nenhuma relação com a jurisdição de controle externo a cargo do TCU. 
90. Por fim, quanto ao argumento de que o próprio TCU já teria admitido que houve grande demora na instauração da Tomada de Contas Especial, verifica-se que a referência correta refere-se ao Relatório de Auditoria da CGU (item 4 - peça 64, p. 2) .
91. Em vista do exposto, manifesta-se por que seja rejeitada a alegação analisada.
 Alegação 2: Prescrição e Prescrição Intercorrente  (peça 109, p. 5-7) 
92. A defesa alegou que teria ocorrido a prescrição da pretensão punitiva do TCU, com base no prazo quinquenal previsto no art. 1º da Lei 9.873/1999.
93. O cálculo de que se valeu a defesa tomou por termo inicial a data de 30/1/2013 (prazo final para prestação de contas) , considerando que a infração teria se configurado com a insuficiência da prestação de contas. Dessa forma, concluiu que a prescrição da pretensão punitiva do TCU teria ocorrido em 30/1/2018, cinco anos após a ocorrência da alegada infração.
94. Outrossim, postulou pelo reconhecimento da ocorrência da prescrição intercorrente, prevista no art. 1º, § 1º, da Lei 9.873/1999, diante da ausência de qualquer movimentação, por período superior a 3 (três) anos, na análise da prestação de contas encaminhada pelo Instituto Brasil Leitor, em 28/1/2013, uma vez que o MinC veio a solicitar a documentação complementar à referida prestação de contas apenas em 19/7/2016.
 Análise:
95. Ao longo do tempo, a questão da prescrição da pretensão punitiva do TCU foi objeto de entendimentos diversos por parte dos Colegiados que integram a Corte, vindo a se pacificar mediante o incidente de uniformização de jurisprudência tratado no TC Processo 030.926/2015-7, que resultou na prolação do Acórdão 1441/2016-TCU-Plenário, de 8/6/2016.
96. A partir de então, ficou assente que a prescrição da pretensão punitiva do TCU subordina-se ao prazo geral de dez anos, indicado no art. 205 da Lei 10.406/2002 (Código Civil) .
97. Quanto à possibilidade de aplicação dos prazos prescricionais estabelecidos pela Lei 9.873/1999, ao presente caso, tal como pretendido pela defesa, vale anotar que o aludido diploma legal foi editado com vistas ao estabelecimento de prazo prescricional para o exercício da ação punitiva pela Administração Pública Federal, direta e indireta, no exercício do poder de polícia estatal, orientado para apurar infrações à legislação em vigor (art. 1º, caput) .
98. Por sua vez, a prescrição intercorrente administrativa, prevista no § 1º do art. 1º da referida lei, incide no procedimento administrativo paralisado por mais de três anos, pendente de julgamento ou despacho.
99. A respeito desses institutos, a jurisprudência do TCU é firme no sentido de que a ele não se aplicam os dispositivos próprios da Lei 9.873/1999, que tratam, especificamente, de prazos prescricionais de ações punitivas da Administração Pública Federal, direta e indireta, no exercício do poder de polícia, que não se confunde com as atividades de controle externo, previstas na Constituição Federal (Acórdãos 49/2008, 709/2008, 1.241/2010, todos do Plenário; 5.865/2013 - Primeira Câmara; e 12.475/2016 - Segunda Câmara) .
100. Portanto, entende-se que a alegação deva ser rejeitada.
 Alegação 3: Cerceamento de defesa  (peça 109, p. 7-8) 
101. Em respaldo à essa alegação, a defesa fez remissão à negativa do MinC (peça 49) em conceder a prorrogação de prazo, solicitada pelo Instituto Brasil Leitor (peça 48) , para apresentação extemporânea dos elementos complementares necessários para efetivamente comprovar a execução dos produtos culturais previstos no projeto (vide itens 7 e 8) .
102. Acrescentou que tal recusa 'configurou evidente cerceamento à defesa do IBL, que se vê obrigado a apresentar agora, quando já instaurado o procedimento, os elementos requisitados', devendo, em razão disso, serem anulados 'todos os atos posteriores a tal recusa, inclusive a instauração do presente procedimento administrativo junto ao E. Tribunal de Contas da União'.
 Análise:
103. A alegação de que teria ocorrido cerceamento à defesa, na fase interna da presente TCE, não está apta a prosperar.
104. Em consonância aos entendimentos jurisprudenciais firmados no TCU, a ausência do contraditório e da ampla defesa, na fase interna da Tomada de Contas Especial, não viola o devido processo legal, porquanto nessa fase o procedimento destina-se à coleta de provas, à semelhança do inquérito policial. É com a autuação do processo no TCU que se inicia a fase externa da TCE, instaurando-se o contraditório, de molde a assegurar o exercício da ampla defesa aos responsáveis (e.g. Acórdãos 2.471/2013, 2.875/2014, 2.437/2015, todos do Plenário, 3.487/2010 - Primeira Câmara, 1.514/2007, 2.308/2011 e 653/2017, da Segunda Câmara) .
105. Para além disso, ressalta-se que a recusa ao pedido de prorrogação de prazo, a qual a defesa alega ter configurado em cerceamento, deu-se por intermédio da correspondência eletrônica datada de 30/6/2017 (peça 49) .
106. Como se pode observar do referido e-mail, a denegação do pedido de prorrogação se deu de forma circunstanciada, com a fundamentação do ato, esclarecendo que a recusa se dava em razão da inexistência de previsão para concessão de prazo naquela fase do processo, em consonância à IN MinC nº 1/2017, então vigente.
107. Outrossim, o expediente eletrônico alertou para o dever do proponente em manter seus dados atualizados, estabelecido no art. 15 da IN MinC nº 1/2017, na linha das instruções normativas que a precederam. 
108. Por fim, ressaltou que o direito ao contraditório e à ampla defesa é garantido em todas as etapas da TCE.
109. Em tal contexto, ainda que o TCU enfocasse a questão de forma diversa, não haveria que se reconhecer qualquer cerceamento ou limitação ao exercício de defesa, tal como alegado, na medida em que a negativa ao pleito do administrado se deu nos estritos limites da legalidade, com observância à legislação de regência da matéria (IN MinC nº 1/2017) , sendo o ato devidamente motivado.
110. Em vista do exposto, manifesta-se pela rejeição da alegação examinada.
 Alegação 4: Atingimento da finalidade  (peça 109, p. 8-10) 
111. Ao adentrar ao mérito das irregularidades apontadas, a defesa reiterou que teriam sido executados e atingidos os objetivos do Pronac 09-2855, com a aplicação de 'cada centavo captado para o fim de manutenção das 11 (onze) bibliotecas' instaladas nos estados de Goiás, Minas Gerais, São Paulo e Bahia.
112. Nesse sentido, informou que as atividades de manutenção consistiram em: i) reposição de livros extraviados; ii) atualização do acervo mediante a aquisição de outros livros; iii) reposição de materiais, móveis e equipamentos; iv) impressão de material gráfico de divulgação (folders) , carteirinhas e catálogos; e v) realização de ações de divulgação e interação das bibliotecas com a comunidade, como leituras, workshops e comemorações cívicas e culturais.
113. Ressaltou que, embora o MinC e o TCU não tenham negado a 'competente gestão dos recursos', remanesceu a questão da ausência de prova física (fotos) dos serviços executados. A esse respeito, destacou ser absurda e totalmente desproporcional a exigência de que o Instituto fotografasse cada livro e material adquirido.
114. No intuito de dirimir dúvidas acerca da aplicação dos recursos, foram juntados à peça de defesa folders, marcadores de livros, carteirinhas, livretos com regras para sócios das bibliotecas, bem como fotografias das bibliotecas Cora Coralina, localizada em Niquelândia - GO, e reportagens da mídia local que registram o impacto positivo das referidas bibliotecas, e também o fato de que várias delas continuam a existir, atendendo as populações locais.
115. A defesa também apresentou números relativos às bibliotecas beneficiadas pelo projeto, quais sejam:
- total de sócios: 30.156;
- empréstimos de livros: 267.448;
- acervo renovado e reposto: 36.719.
116. Por fim, concluiu que a descrição dessas ações, bem como os números apresentados e os documentos juntados à peça de defesa, seriam suficientes para demonstrar que o objeto da captação dos recursos foi atingido, devendo as alegações de defesa ser acolhidas, com o julgamento de regularidade das contas dos defendentes e o afastamento das sanções a serem porventura aplicadas.
 Análise:
117. Depreende-se das alegações ora analisadas (Atingimento da Finalidade) , que a defesa buscou demonstrar que os objetivos do Pronac 09-2855 teriam sido executados, com a totalidade dos recursos captados (R$ 1.482.000,00) .
118. Para tanto, descreveu as atividades realizadas em favor da manutenção das 11 (onze) bibliotecas beneficiadas pelo projeto, apresentando expressivos números relativos ao total de sócios, a empréstimos realizados e à renovação e reposição de acervo. Outrossim, juntou à peça de defesa cópias de materiais gráficos e clippings de mídia (peça 109, p. 18-58) , no intuito de comprovar a execução física do objeto.
119. Em que pese não se duvidar que o Instituto Brasil Leitor tenha, de fato, realizado diversas ações em favor dos objetivos do Pronac 09-2855, entende-se que as alegações produzidas e os materiais e clippings de mídia apresentados não se mostram suficientes para comprovar a regular aplicação da totalidade dos recursos captados, sob o amparo do aludido projeto cultural.
120. Como se pode observar dos folders e demais materiais gráficos acostados à defesa (peça 109, p. 18-45) , há referências a apenas 9 (nove) das 11 (onze) bibliotecas beneficiadas, quais sejam:
a) Central de Idéias (Ipatinga - MG) ;
b) Usina de Leitura (Taubaté, Cubatão e Guarulhos, todas em SP) ;
c) Cora Coralina (Niquelândia - GO) ; 
d) Fábrica do Saber; 
e) Máquina do Saber (Piracicaba - SP) ; e 
f) Bibliocar (Guarulhos - SP e Camaçari - BA) .
121. Embora nos referidos materiais gráficos conste a logomarca do Ministério da Cultura, não fica claro no âmbito de qual projeto, especificamente, e em qual data, as diversas bibliotecas teriam sido mantidas pelo Instituto Brasil Leitor. Acentua as dúvidas nesse sentido o fato de ter sido apresentado material gráfico relacionado a uma biblioteca localizada na Bahia (Bibliocar de Camaçari - peça 109, p. 43-44) , estado não contemplado na área de atuação do projeto cultural (GO, MG e SP) .
122. Por outro lado, ainda que se considerasse suficientemente comprovada a execução do produto principal do Pronac 09-2855 (manutenção de 11 bibliotecas) , ainda remanesceria pendente de comprovação a execução dos seguintes produtos secundários:
a) Oficina I Workshop Seminário Audiovisual: realização de evento literário mensal, proporcionando encontros com escritores, como forma de estimular a leitura e a escrita;
b) Catálogo: produção de catálogo de acervo, reunindo três categorias de busca - autor, obra e área.
123. No tocante à afirmação de que teria sido gasto 'cada centavo captado para o fim de manutenção das 11 (onze) bibliotecas' (item 111) , não constam elementos na prestação de contas que possam corroborar a assertiva. 
124. Embora a quase totalidade dos pagamentos tenha sido realizada mediante saques em conta corrente (DOC) , pode ser estabelecida a correlação entre a Relação de Pagamentos (peça 16) e os extratos bancários da conta específica (peças 13 e 14) . Contudo, por não constarem dos autos os comprovantes de pagamentos correspondentes (recibos e notas fiscais) , discriminando os bens e serviços pagos, com a indicação expressa do Pronac 09-2855, não há como estabelecer nexo de causalidade entre as despesas realizadas e os objetivos do projeto cultural. 
125. Assim, embora a alegação examinada tenha se mostrado insuficiente para comprovar o atingimento integral dos objetivos do Pronac 09-2855, devendo ser parcialmente rejeitada, é forçoso reconhecer indícios de boa fé na conduta do Sr. William Nacked, notadamente em face dos argumentos que subsidiaram seu pedido de prorrogação de prazo para o atendimento às diligências do MinC (item 7) , demonstrando seu intento em atendê-las, a despeito das dificuldades enfrentadas pelo Instituto Brasil Leitor, à época.
 Alegação 5: Impossibilidade de responsabilização da pessoa física de William Nacked  (peça 109, p. 10) 
126. A defesa alega que, por possuir personalidade jurídica distinta do Instituto Brasil Leitor, o Sr. William Nacked só poderia ser responsabilizado na presente TCE mediante a desconsideração da personalidade jurídica, em ação judicial, se contatados os pressupostos estabelecidos no art. 50 do Código Civil.
 Análise:
127. A questão da desconsideração da personalidade jurídica já foi enfrentada quando do exame das alegações de defesa da Sra. Ruth Machado Louzada Rocha (itens 50 a 54) , cujos fundamentos se permite repisar. 
128. A aplicação da teoria da desconsideração da personalidade jurídica observa os moldes gerais estabelecidos na doutrina e jurisprudência que tratam do tema, de maneira que a adoção do instituto, por parte do TCU, constitui medida excepcional, que somente pode ocorrer nos casos de fraude, desvio de finalidade e/ou confusão patrimonial envolvendo administradores e/ou sócios, em nome da pessoa jurídica (art. 50 do Código Civil) .
129. No entanto, é desnecessária a desconsideração da personalidade jurídica de entidade que administre recursos públicos, com ou sem fins lucrativos, para que o TCU alcance a pessoa física daquele que atue como seu representante, nos casos de danos causados ao Erário pela entidade e por seus dirigentes. Nesse sentido estão os Acórdão 1470/2017-TCU-Plenário, 4.205/2016 - 2ª Câmara, 3.542/2016 - 1ª Câmara, 2.619/2016 - Plenário, 3.273/2015 - 1ª Câmara e 7.482/2014 - 1ª Câmara, entre outros.
130. Nessa linha, a instrução inicial do feito (peça 73) concluiu por que o Sr. William Nacked devesse ser citado, solidariamente com a Sra. Ruth Machado Louzada Rocha e com o Instituto Brasil Leitor, em razão da não comprovação da regular aplicação dos recursos captados por intermédio do projeto cultural PRONAC nº 09-2855, decorrente do não encaminhamento dos elementos complementares necessários para efetivamente comprovar a execução dos produtos culturais previstos no projeto (biblioteca, oficina de workshop e catálogo) .
131. Na oportunidade, entendeu-se que, na qualidade de dirigente da entidade beneficiária dos recursos captados, o Sr. William Nacked deveria ter consciência do dever de apresentar a prestação de contas final dos recursos captados com incentivo fiscal, integrada por elementos que se prestassem a efetivamente comprovar a execução dos produtos culturais previstos no PRONAC 09-2855 (biblioteca, oficina de workshop e catálogo) .
132. Portanto, manifesta-se pela rejeição da alegação examinada.
CONCLUSÃO
133. Em face do exame realizado nos itens 13 a 132, verifica-se que as alegações de defesa apresentadas pela Sra. Ruth Machado Louzada Rocha se prestaram a comprovar sua ilegitimidade para integrar o pólo passivo desta Tomada de Contas Especial, uma vez que não mais ocupava o cargo de presidente do Instituto Brasil Leitor, por ocasião das diligências realizadas com vistas à complementação da prestação de contas, e, sobretudo, pelo fato de que a obrigação de atender às diligências era do diretor-presidente, conforme o estatuto da entidade.
134. Quanto às alegações de defesa apresentadas pelo Sr. William Nacked, em seu nome e em representação ao Instituto Brasil Leitor, verifica-se que estas não se prestaram a comprovar a regular aplicação dos recursos captados por intermédio do projeto cultural PRONAC nº 09-2855, mostrando-se insuficientes para suprir os elementos complementares necessários para efetivamente comprovar a execução dos produtos culturais previstos no aludido projeto (biblioteca, oficina de workshop e catálogo) . Em razão disso, subsiste o débito pela integralidade dos recursos captados, o qual deve ser imputado aos responsáveis solidários.
135. No que tange ao exame da boa-fé dos responsáveis para fins de concessão de novo prazo para o recolhimento do débito sem a incidência de juros de mora (art. 202 do Regimento Interno do TCU) , entende-se que a análise empreendida permite reconhecê-la em relação ao Sr. William Nacked, notadamente em face dos argumentos que subsidiaram seu pedido de prorrogação de prazo para o atendimento às diligências do MinC (item 7) , demonstrando seu intento em atende-las, a despeito das dificuldades enfrentadas pelo Instituto Brasil Leitor, à época.
136. Ao ter-se em conta que os atos dos administradores obrigam a pessoa jurídica, desde que exercidos nos limites dos poderes definidos no ato constitutivo da entidade (Acórdão 14193/2018-TCU-Primeira Câmara) , estende-se o exame acima empreendido ao Instituto Brasil Leitor.
137. Por fim, não se verifica nos autos a ocorrência da prescrição da pretensão punitiva do TCU, uma vez que o prazo inicial para a apresentação da prestação de contas findou em 30/1/2013, e o ato que determinou a citação dos responsáveis ocorreu em 16/8/2018 (peça 75) .
PROPOSTA DE ENCAMINHAMENTO
138. Diante do exposto, submete-se os autos à consideração superior, propondo ao Tribunal:
a) acolher as alegações de defesa apresentadas pela Sra. Ruth Machado Louzada Rocha (CPF XXX.188.218-XX) para excluí-la da relação processual;
b) rejeitar as alegações de defesa apresentadas pelo Sr. William Nacked (CPF XXX.361.308-XX) e pelo Instituto Brasil Leitor (CNPJ 03.982.591/0001-38) ;
c) fixar novo e improrrogável prazo de 15 (quinze) dias, a contar da notificação, para que o Sr. William Nacked (CPF XXX.361.308-XX) , diretor-presidente do Instituto Brasil Leitor, e o Instituto Brasil Leitor (CNPJ 03.982.591/0001-38) efetuem e comprovem, perante este Tribunal, o recolhimento das quantias a seguir especificadas ao Fundo Nacional de Cultura, atualizadas monetariamente a partir das datas indicadas até a data do efetivo recolhimento, nos termos dos artigos 12, §§ 1º e 2º, da Lei 8.443, e 202, §§2º, 3º e 4º, do RITCU:
	VALOR (R$) 
	DATA DA OCORRÊNCIA

	304.000,00
	20/8/2010

	100.000,00
	31/8/2010

	260.000,00
	18/11/2010

	260.000,00
	16/12/2010

	68.000,00
	23/12/2010

	230.000,00
	29/12/2010

	260.000,00
	7/4/2011

 Valor do débito atualizado sem juros até 19/9/2019: 2.445.517,20 (demonstrativo de débito - peça 110) 
d) informar ao Sr. William Nacked e ao Instituto Brasil Leitor que a liquidação tempestiva do débito atualizado monetariamente saneará o processo quanto às suas responsabilidades e as suas contas poderão ser julgadas regulares com ressalva, dando-lhes quitação, nos termos do artigo 202, §4º, do Regimento Interno do TCU."
2.	Essa proposta de encaminhamento contou com a anuência do corpo dirigente da SecexTCE (peças 112 e 113) , o mesmo, entretanto, não podendo ser dito em relação ao Ministério Público junto a este Tribunal de Contas de União (MP-TCU) , representado nestes autos pelo Procurador Sérgio Ricardo Costa Caribé (peça 114) , que divergiu da unidade instrutiva em relação ao reconhecimento da boa-fé dos responsáveis, conforme parecer que segue colacionado abaixo com os usuais ajustes de forma:
"Trata-se de tomada de contas especial instaurada pelo Ministério da Cultura (MinC) em razão da não aprovação da prestação de contas dos recursos captados pelo Instituto Brasil Leitor por meio do Pronac 09-2855 para aplicação na 'Manutenção dos Centros de Leitura Infanto Juvenis do Instituto Brasil Leitor no Brasil'.
Por meio da Portaria MinC 178/2010, o órgão autorizou o Instituto Brasil Leitor a captar R$ 1.498.728,00, dos quais foram efetivamente arrecadados R$ 1.482,000,00, para aplicação até 31/12/2012, com prazo de prestação de contas expirado em 30/1/2013.
No âmbito deste Tribunal, procedeu-se à citação do Instituto Brasil Leitor, do Sr. William Nacked e da Sra. Ruth Machado Louzada Rocha, cujas defesas foram analisadas na peça 111, resultando em proposta de acolher as alegações da defendente, rejeitar as dos demais responsáveis e fixar-lhes novo e improrrogável prazo para recolhimento do débito.
Embora concorde com o posicionamento relativo à subsistência do débito, entendo que inexistem elementos indicativos da boa-fé do Sr. William Nacked, devendo as contas, desde já, serem julgadas irregulares, com a condenação ao ressarcimento do débito e a aplicação da multa dele decorrente.
De acordo com a documentação nas peças 3, 5 e 6, havia clara delimitação para a aplicação dos recursos captados, contemplando, em síntese, a aquisição de móveis e equipamentos, o pagamento de pessoal envolvido no projeto, despesas diversas para a manutenção das bibliotecas, bem como a realização de workshops.
Não obstante a existência de indícios do funcionamento das bibliotecas, cumpre esclarecer que a demonstração da correta aplicação dos recursos captados depende também da comprovação da existência de nexo de causalidade com os gastos efetuados, o que não se observou na prestação de contas apresentada.
De acordo com o disposto no art. 71, § 2º, inciso XI, da Instrução Normativa MinC 1/2012, que rege a prestação de contas de recursos do Pronac, o relatório final consolidado a ser inserido no Sistema de Apoio às Leis de Incentivo à Cultura (Salic) deveria estar acompanhado, dentre outros documentos, das notas fiscais, extratos bancários e relação de pagamentos.
Para fins de delimitação da responsabilidade do Instituto Brasil Leitor e do Sr. William Nacked, cumpre transcrever, adicionalmente, o teor do art. 79, § 1º, da Instrução Normativa MinC 1/2012:
Art. 79. Cabe ao proponente emitir comprovantes em favor dos doadores ou patrocinadores, bem como manter o controle documental das receitas e despesas do projeto pelo prazo de dez anos, contados da aprovação da prestação de contas, à disposição do MinC e dos órgãos de controle e fiscalização, caso seja instado a apresentá-las, conforme previsto no art. 25 da Instrução Normativa SRF nº 258, de 17 de dezembro de 2002.
§ 1º As faturas, os recibos, as notas fiscais, os cheques emitidos e quaisquer outros documentos de que trata este artigo deverão conter a discriminação dos serviços contratados ou dos produtos adquiridos, o número de registro no Pronac e o nome do projeto.
Conforme se depreende da interpretação conjunta dos dispositivos acima referidos, a prestação de contas dos recursos captados por meio do Pronac 09-02855 deveria conter elementos suficientes para comprovar em que exatamente foram aplicados os valores, sobressaindo-se, no que tange à análise em curso, a necessidade de apresentação das notas fiscais referentes aos gastos efetuados.
Ocorre que a documentação apresentada a título de prestação de contas (peças 12 a 26) não permite comprovar a inequívoca utilização dos recursos para custeio das despesas aprovadas pelo MinC, sobretudo em razão da inobservância dos dispositivos do normativo acima mencionado, vigente à época do término do prazo para prestação de contas.
De se ressaltar a previsão quanto à obrigatoriedade de manutenção do controle documental das receitas e despesas relativas ao projeto pelo prazo de dez anos, medida não adotada pelos responsáveis e que inviabilizou a comprovação da correta aplicação dos valores captados.
Nem mesmo as parcelas destinadas ao pagamento de pessoal envolvido no projeto tiveram qualquer prova de pagamento juntada à prestação de contas ou às defesas apresentadas a este Tribunal, prejudicando ainda mais a demonstração do alcance dos objetivos pactuados e da utilização lídima dos recursos pelo Instituto Brasil Leitor.
Nesse contexto, concluo pela irregularidade das contas da entidade e do Sr. William Nacked, cabendo-lhes restituir aos cofres públicos a quantia captada com base no Pronac 09-2855. Quanto à Sra. Ruth Machado Louzada Rocha, aquiesço à sugestão de acolher sua defesa, visto que os elementos trazidos pela responsável, como apontou a Secex-TCE, demonstram que não era atribuição sua demonstrar a correta aplicação dos recursos, em razão da natureza do cargo ocupado por ocasião da expiração do prazo para prestação de contas.
Diante do exposto, este membro do Ministério Público de Contas propõe:
I - acolher as alegações de defesa da Sra. Ruth Machado Louzada Rocha;
II - julgar irregulares, com fundamento nos arts. 1º, I, e 16, III, alínea 'c', da Lei 8.443/1992 c/c os arts. 19 e 23, III, da mesma lei, e com arts. 1º, I, 209, I e III, e 214, III, do RI/TCU, as contas do Instituto Brasil Leitor e do Sr. William Nacked, condenando-os, solidariamente, ao pagamento das quantias abaixo especificadas, com a fixação do prazo de 15 (quinze) dias, a contar da notificação, para que comprovem, perante este Tribunal (art. 214, III, 'a', do RI/TCU) , o recolhimento da dívida aos cofres do Tesouro Nacional, atualizada monetariamente e acrescida dos juros de mora, calculados a partir das datas discriminadas, até a data do recolhimento, na forma prevista na legislação em vigor;
	VALOR (R$) 
	DATA DA OCORRÊNCIA

	304.000,00
	20/8/2010

	100.000,00
	31/8/2010

	260.000,00
	18/11/2010

	260.000,00
	16/12/2010

	68.000,00
	23/12/2010

	230.000,00
	29/12/2010

	260.000,00
	7/4/2011

III - aplicar ao Instituto Brasil Leitor e ao Sr. William Nacked a multa prevista no art. 57 da Lei 8.443/1992, c/c o art. 267 do RI/TCU, fixando-lhes o prazo de 15 (quinze) dias, a contar da notificação, para que comprovem, perante este Tribunal (art. 214, III, 'a', do RI/TCU) , o recolhimento da dívida aos cofres do Tesouro Nacional, atualizada monetariamente desde a data do presente acórdão até a do efetivo recolhimento, se for paga após o vencimento, na forma da legislação em vigor;
IV - autorizar, desde logo, nos termos do art. 28, II, da Lei 8.443/1992, a cobrança judicial das dívidas, caso não atendidas as notificações;
V - com fundamento no § 3º do art. 16 da Lei 8.443/1992, encaminhar cópia desta deliberação à Procuradoria da República no Distrito Federal, para a adoção das medidas que entender cabíveis."
	É o Relatório.

8.1. Guilherme Amorim Campos da Silva (OAB/SP 130.183), Marcela C. Arruda Nunes (OAB/SP 283.401), Mariana Vitório Tiezzi (OAB/SP 298.158), Rubens Naves (OAB/SP 24.726) e outros, representando Ruth Machado Louzada Rocha (procuração à peça 82); e
8.2. Cláudia Trief Roitman (OAB/SP 305.977), representando o Instituto Brasil Leitor (procuração à peça 104).

Procurador Rodrigo Medeiros de Lima.

TOMADA DE CONTAS ESPECIAL. PROGRAMA NACIONAL DE APOIO À CULTURA (PRONAC). PRESTAÇÃO DE CONTAS INCOMPLETA À LUZ DA LEGISLAÇÃO DE REGÊNCIA. IMPOSSIBILIDADE DE SE ATESTAR A BOA E REGULAR APLICAÇÃO DOS RECURSOS CAPTADOS. IMPUGNAÇÃO TOTAL DA PRESTAÇÃO DE CONTAS. CONTAS IRREGULARES, DÉBITO E MULTA. REMESSA DE CÓPIA DA DECISÃO AO MINISTÉRIO PÚBLICO FEDERAL.

TOMADA DE CONTAS ESPECIAL (TCE)

Secretaria de Controle Externo de Tomada de Contas Especial (SecexTCE).

Conforme se extrai do Relatório precedente, trata-se de Tomada de Contas Especial (TCE) instaurada pelo Ministério da Cultura (MinC) em decorrência da não comprovação da boa e regular aplicação dos R$ 1.482.000,00 captados pelo Instituto Brasil Leitor sob a forma de doações ou patrocínios com amparo na Lei 8.313, de 23/12/1991 (Lei de Incentivo à Cultura) , com vistas à execução do projeto cultural intitulado "Manutenção dos Centros de Leitura Infantojuvenis do Instituto Brasil Leitor no Brasil", cadastrado no Programa Nacional de Apoio à Cultura (Pronac) sob o número 09-2855 (peça 4) e destinado à manutenção de onze centros de leitura nos estados de Goiás, Minas Gerais e São Paulo, bem como à formação de outros novos semelhantes centros, com reposição e atualização de acervo, além de ações de estímulo à leitura.
2.	Em razão dessa irregularidade, foram citados nos presentes autos a empresa proponente e seus dirigentes, a Sra. Ruth Machado Louzada Rocha, diretora-presidente entre 22/8/2006 e 22/8/2010 e conselheira de 15/10/2012 a 14/10/2016 (peça 63, p. 2) , e o Sr. William Nacked, diretor geral entre 22/8/2006 e 22/8/2010 e diretor presidente de 15/10/2012 a 14/10/2016 (peça 63, p. 2) .
3.	As alegações de defesa apresentadas pelos mencionados responsáveis foram analisadas à peça 101 pela Secretaria de Controle Externo de Tomada de Contas Especial (SecexTCE) , que concluiu pelo afastamento da responsabilidade inicialmente atribuída à Sra. Ruth Machado Louzada Rocha em relação às irregularidades reportadas nestes autos.
4.	Quanto ao Instituto Brasil Leitor e ao Sr. William Nacked, a proposta técnica contempla a rejeição das alegações de defesa desses dois interessados e, nos termos do art. 12, §§ 1º e 2º, da Lei 8.443, de 16/7/1992, a fixação de novo e improrrogável prazo para recolhimento do débito atualizado monetariamente, considerando o entendimento da unidade instrutiva no sentido de ser possível reconhecer a boa-fé do Sr. William e, por extensão, do instituto proponente.
5.	O Ministério Público junto a este Tribunal de Contas de União (MPTCU) , por sua vez, diverge da SecexTCE exclusivamente em relação ao reconhecimento da boa-fé dos dois responsáveis cujas alegações de defesa foram rejeitadas, os quais, na opinião do Parquet especializado, devem, desde já, ter suas contas julgadas irregulares e ser condenados solidariamente em débito e apenados com a multa do art. 57 da Lei 8.443/1992.
6.	Feita essa breve contextualização do que ora se aprecia, passo ao exame de mérito, cabendo deixar consignado, de antemão, minha anuência aos pareceres precedentes relativamente ao que não divergem, ou seja, quanto ao acolhimento das alegações de defesa da Sra. Ruth Machado Louzada Rocha e à caracterização de dano ao erário em decorrência da não comprovação da boa e regular aplicação dos R$ 1.482.000,00 captados pelo Instituto Brasil Leitor mediante incentivo fiscal associado a doações ou patrocínios com amparo na Lei de Incentivo à Cultura com vistas à execução do projeto cultural objeto do Pronac 09-2855.
7.	Com efeito, os argumentos apresentados pela Sra. Ruth Machado evidenciam que, na condição de diretora presidente do Instituto Brasil Leitor entre 22/8/2006 e 22/8/2010 e de conselheira entre 15/10/2012 e 14/10/2016, jamais esteve obrigada a prestar contas do Pronac 09-2855 - do qual sequer foi signatária -, recaindo tal mister, por força do estatuto da entidade proponente (peça 81, p. 11-12) , ao diretor geral da entidade, cargo ocupado pelo Sr. William Nacked de 22/8/2006 e 22/8/2010 e por ela nunca exercido.
8.	Ademais, verifica-se que, por ocasião das diligências realizadas com vistas à complementação da prestação de contas do Pronac 09-2855, a Sra. Ruth Rocha já não estava à frente do Instituto Brasil Leitor, não havendo que se falar, destarte, em suposta omissão desta responsável relativamente àquelas diligências.
9.	Nessas circunstâncias, na linha dos pareceres precedentes, resta excluir da presente relação processual a Sra. Ruth Machado Louzada Rocha em face do acolhimento, ainda que parcial, de suas alegações de defesa.
10.	Quanto à caracterização do dano ao erário apontado nesta TCE, cabe fazer alusão ao Parecer de Avaliação Técnica nº 039/2017 elaborado no âmbito do MinC (peça 29) , o qual concluiu pelo "descumprimento do objeto" do Pronac 09-2855, tendo em vista que a prestação de contas encaminhada pela entidade proponente (peças 13-26) constituiu-se predominantemente de documentos relacionados à execução financeira do projeto, não tendo sido apresentados clipping, material de divulgação, fotografias, registros audiovisuais, exemplar do catálogo e outros documentos que se prestassem a efetivamente comprovar a execução dos produtos pactuados na aludida avença.
11.	Outrossim, restaram infrutíferas as comunicações formalmente dirigidas ao Instituto Brasil Leitor e a seus dirigentes, cobrando os elementos complementares necessários para a efetiva comprovação da execução do objeto acordado, tendo sido emitido, por conseguinte, o Laudo Final sobre a Prestação de Contas CGARE/DEIPC/SEFIC/MinC nº 029, de 12/4/2017 (peça 30) , que concluiu pela reprovação da prestação de contas e foi acatado pelo titular da Secretaria de Fomento e Incentivo à Cultura em 17/4/2017 (peça 30, p. 2) , instaurando-se, na sequência, a devida tomada de contas especial.
12.	Merece destaque o fato suscitado no parecer do Ministério Público de Contas (peça 114) no sentido de que a incompletude da documentação comprobatória apresentada pelo Instituto Brasil Leitor a título de prestação de contas do Pronac 09-2855 caracterizou expressa afronta à Instrução Normativa MinC nº 1, de 9/2/2012, mais precisamente a seu art. 71, § 2º, inciso XI, transcrito abaixo juntamente com o art. 79, § 1º, subsequente, cuja importância também parece ter sido ignorada pela entidade proponente e por seu representante legal responsabilizado nesta TCE:
"Art. 71. Os projetos culturais de que trata esta Instrução Normativa terão sua execução acompanhada pela Sefic [Secretaria de Fomento e Incentivo à Cultura], de forma a assegurar a consecução dos seus objetos e seus objetivos, permitida a delegação, conforme previsto no art. 8º do Decreto nº 5.761, de 2006.
 (...) 
§ 2º Para cumprimento do disposto no § 1º deste artigo, o relatório final consolidado no Salic [Sistema de Apoio às Leis de Incentivo à Cultura] deverá estar acompanhado dos seguintes documentos:
 (...) 
XI - notas fiscais, extratos bancários e relação de pagamentos.
 (...) 
Art. 79. Cabe ao proponente emitir comprovantes em favor dos doadores ou patrocinadores, bem como manter o controle documental das receitas e despesas do projeto pelo prazo de dez anos, contados da aprovação da prestação de contas, à disposição do MinC e dos órgãos de controle e fiscalização, caso seja instado a apresentá-las, conforme previsto no art. 25 da Instrução Normativa SRF nº 258, de 17 de dezembro de 2002.
§ 1º As faturas, os recibos, as notas fiscais, os cheques emitidos e quaisquer outros documentos de que trata este artigo deverão conter a discriminação dos serviços contratados ou dos produtos adquiridos, o número de registro no Pronac e o nome do projeto."
13.	A essencialidade desses elementos para se comprovar a efetiva execução do projeto cultural pactuado não pode ser suprida por meras informações e estatísticas elencadas no Relatório Final apresentado pelo Instituto Brasil Leitor, tal como pretendido pela defesa. Em outras palavras, a inobservância aos dispositivos da IN/MinC 1/2012 acima colacionados inviabilizou que se verificasse a inequívoca utilização dos recursos em tela para custeio das despesas aprovadas pelo MinC no âmbito do Pronac 09-2855.
14.	Some-se a isso a argumentação que segue colacionada abaixo, desenvolvida pela SecexTCE, acerca da aplicabilidade da IN/MinC 1/2012 ao projeto cultural em tela e sobre as consequências da não observância, pelo instituto proponente, às disposições da aludida norma:
"73. Outro ponto que merece observação refere-se ao argumento de que, à época da autorização para captação de recursos para o Pronac 09-2855, mediante a Portaria 178, de 3/4/2010, não havia orientação quanto à obrigatoriedade de registros fotográficos e amostras dos produtos culturais, 'pois a legislação vigente assim não exigia' (item 61, 'c') .
74. Não assiste razão à defesa quanto ao alegado. Cumpre esclarecer que, em 1/12/2012, foi editada a IN MinC nº 1/2012, que estabelecia procedimentos para apresentação, recebimento, análise, aprovação, execução, acompanhamento e prestação de contas de propostas culturais, relativos ao mecanismo de Incentivos Fiscais do Programa Nacional de Apoio à Cultura - Pronac 
75. Por se tratar de normativo afeto a regras procedimentais, não se fazia necessária a aplicação de regras vigorantes à época da portaria que autorizou a captação de recursos para o projeto, tal como sugerido pela defesa. Nesse sentido, o art. 104 daquela instrução normativa estabeleceu, expressamente, que suas disposições aplicavam-se aos projetos em andamento a partir de sua entrada em vigor, respeitados os direitos adquiridos.
76. Ademais, a aludida IN MinC nº 1/2012 estabeleceu que a execução dos projetos culturais nela tratados seriam acompanhados pela Secretaria de Fomento e Incentivo à Cultura - Sefic, devendo ser apresentado relatório final contendo, dentre outros elementos, 'exemplar de produto, comprovação fotográfica ou outro registro do cumprimento do plano básico de divulgação do projeto (arquivos digitais, livro, CD, registro audiovisual etc.') .
77. Vê-se, portanto, que ao não apresentar os elementos comprobatórios previstos na legislação de regência à época da prestação de contas, e que foram reiteradamente solicitados pelo MinC (item 69) , o Instituto Brasil Leitor impossibilitou que a Secretaria de Fomento e Incentivo à Cultura - Sefic concluísse que os objetivos do Pronac 09-2855 teriam sido alcançados de maneira satisfatória.
78. Feitas essas observações, tem-se por esclarecido que, até a presente fase processual, não se desbordou os limites da razoabilidade e proporcionalidade, quanto à caracterização da irregularidade, e à quantificação do débito imputado aos responsáveis arrolados nesta TCE."
15.	Ante todo o exposto, entendo estarem presentes elementos de convicção suficientes para formulação de juízo de valor acerca dos fatos apurados nesta TCE e para a delimitação de responsabilidades, restando devidamente configurada a ocorrência de dano ao erário decorrente da não comprovação da boa e regular aplicação dos R$ 1.482.000,00 captados pelo Instituto Brasil Leitor sob a forma de doações ou patrocínios com amparo na Lei de Incentivo à Cultura com vistas à execução do projeto cultural intitulado "Manutenção dos Centros de Leitura Infantojuvenis do Instituto Brasil Leitor no Brasil".
16.	Quanto ao reconhecimento da boa-fé dos responsáveis, questão aventada na instrução técnica de peça 111, peço vênias à SecexTCE para acompanhar o Parquet especializado, pois não vislumbro nos autos evidências - tampouco indícios - desse elemento subjetivo, mesmo considerando o fato de o Instituto Brasil Leitor ter solicitado ao MinC, por intermédio do Sr. William Nacked (peça 48) , prazo adicional para apresentação da prestação de contas final.
17.	Importa frisar que, passados mais de três anos desde a referida solicitação, datada de 29/5/2017, não foi providenciada a juntada de qualquer documentação adicional voltada à comprovação da boa e regular aplicação dos R$ 1.482.000,00 impugnados nesta TCE, o que, no mínimo, fragiliza a correlação feita pela unidade instrutiva entre tal pedido e a suposta configuração de boa-fé por parte dos responsáveis em epígrafe.
18.	Acompanho, portanto, o MPTCU no que tange à proposição de se julgar, desde já, irregulares as contas do Instituto Brasil Leitor e do Sr. William Nacked, condenando-os solidariamente em débito no valor original de R$ 1.482.000,00 e aplicando-lhes a multa prevista no art. 57 da Lei 8.443/1992.
19.	A apenação desses dois responsáveis, aliás, está em consonância com diversos julgados deste Tribunal de Contas proferidos à luz do art. 28 do Decreto-Lei 4.657, de 4/9/1942 (Lei de Introdução às Normas do Direito Brasileiro - LINDB) , com a redação dada pela Lei 13.655, de 25/4/2018, a exemplo dos Acórdãos 2.872/2019, 2.659/2019, 957/2019, 2.924/2018, 2.860/2018 e 2.391/2018 de Plenário, 14.130/2019 e 2.699/2019 de 1ª Câmara e 11.762/2018 de 2ª Câmara, relatados, respectivamente, por mim e pelos Ministros André Luís de Carvalho, Augusto Nardes, José Múcio Monteiro, Augusto Sherman Cavalcanti, Benjamin Zymler, Walton Alencar Rodrigues, Vital do Rêgo e Marcos Bemquerer Costa.
20.	Segundo esses precedentes, o erro grosseiro a que se refere o Decreto-Lei 4.657/1942 em seu art. 28 seria aquele que poderia ser percebido por pessoa com diligência abaixo do normal, ou seja, que seria evitado por pessoa com nível de atenção aquém do ordinário, consideradas as circunstâncias do caso concreto. Dito de outra forma, o erro grosseiro é o que decorreu de uma grave inobservância de um dever de cuidado, isto é, que foi praticado com culpa grave, situação que julgo se amoldar perfeitamente a este TC Processo 024.221/2018-0.
21.	E, no que diz respeito à dosimetria da multa, em atenção às disposições do art. 22, § 2º, da Lei de Introdução às Normas do Direito Brasileiro, entendo que a expressa inobservância à IN-MinC 01/2012 configura conduta grave, até porque acabou por gerar a presunção de prejuízo ao erário no valor total captado. Por outro lado, cabe observar que o Sr. William Nacked não figura nos registros do Cadirreg - sistema deste Tribunal para cadastro de contas julgadas irregulares.
22.	Diante disso, sopesando-se a circunstância atenuante acima suscitada, entendo que o montante da multa individual a ser aplicada à proponente e a seu diretor presidente deve ficar em patamar próximo a dez por cento do valor atualizado do débito.
23.	Ressalte-se, por fim, que a responsabilização do Instituto Brasil Leitor solidariamente com o Sr. William Nacked está em total consonância com o paradigmático Acórdão 2763/2011-TCU-Plenário, cuja fundamentação sustenta que, "quando a pessoa jurídica de direito privado e seus administradores derem causa a dano ao Erário na execução de avença celebrada com o poder público federal com vistas à realização de uma finalidade pública, incide sobre ambos a responsabilidade pelo dano".
24.	No mesmo sentido, aliás, é o Enunciado 286 da Súmula de Jurisprudência deste TCU, segundo o qual "A pessoa jurídica de direito privado destinatária de transferências voluntárias de recursos federais feitas com vistas à consecução de uma finalidade pública responde solidariamente com seus administradores pelos danos causados ao Erário na aplicação desses recursos.".
25.	Tal hipótese, inclusive, de acordo com vasta jurisprudência desta Corte de Contas (Acórdãos 1.470/2017 e 2.619/2016 de Plenário, 15.077/2018, 3.542/2016 de 1ª Câmara, 3.202/2018 e 4.205/2016 de 2ª Câmara, o penúltimo de minha relatoria e os demais relatados pelos Ministros Benjamin Zymler, Marcos Bemquerer Costa, Vital do Rêgo, Walton Alencar Rodrigues e André Luís de Carvalho, respectivamente) , prescinde da desconsideração da personalidade jurídica, medida de exceção restrita a casos de comprovada fraude, desvio de finalidade e/ou confusão patrimonial envolvendo administradores e/ou sócios, em nome da pessoa jurídica.
26.	Com essas considerações, encerro meu pronunciamento, mas não sem antes deixar consignado que, em relação às demais questões ventiladas nos autos, adoto como razões de decidir o exame de mérito empreendido pela SecexTCE às peças 111 a 113, com a ressalva apresentada pelo Ministério Público de Contas à peça 114.
	Ante o exposto, VOTO por que o Tribunal adote a deliberação que ora submeto à apreciação deste Colegiado.
TCU, Sala das Sessões Ministro Luciano Brandão Alves de Souza, em 18 de agosto de 2020.
AROLDO CEDRAZ 
Relator